最高法院刑事判決　　　　　　　　　　　　　　　九十三年度台上字第二七一一號
　　上　訴　人　甲○○
　　選任辯護人　蔣志明律師
右上訴人因違反公職人員選舉罷免法案件，不服台灣高等法院台中分院中華民國九十
三年三月十六日第二審更審判決（九十二年度選上更(一)字第三○○號，起訴案號：台
灣彰化地方法院檢察署九十一年度選偵字第一二四號），提起上訴，本院判決如左：
    主　文
原判決撤銷，發回台灣高等法院台中分院。
　　理　由
本件原判決認定上訴人甲○○為彰化縣彰化市西區第十五屆市民代表候選人。為圖能
順利當選，竟與不詳姓名之助選人員共同基於行賄選民之概括犯意聯絡。連續於下列
時、地，以上訴人親自或委由不詳姓名助選人員行求、交付塑膠盤或空白筆記本，作
為賄賂之方式，向選區內具有投票權之唐邱招治等人，約定於彰化縣彰化市市民代表
選舉時，以選票支持上訴人：(一)民國九十一年五月十四日下午六時許，由不詳姓名助
選人員前往彰化縣彰化市○○路二四○巷六七號唐邱招治（另經檢察官為職權不起訴
處分）住處，放置二個印有「彰化禮品批發、甲○○」等字樣之塑膠盤於客廳桌上。
唐邱招治見該禮品上印有前述文字，知悉該物係上訴人競選市民代表交付之物，仍予
收受。(二)同月中旬下午四時許，由不詳姓名助選人員至彰化縣彰化市○○路二四○巷
六九號黃玉城（另經檢察官為職權不起訴處分）住處，將印有上訴人字樣之塑膠盤五
個放置門口桌上，並向黃玉城拜託支持上訴人。黃玉城知悉該物係上訴人競選市民代
表交付之物，仍予收受。(三)同月十五日下午三時許，由二不詳姓名助選人員駕駛貼有
上訴人宣傳海報之廂型車，至彰化縣彰化市○○路二三八號曾一清所開設雜貨店，取
出印有上開上訴人字樣之大、中、小型塑膠盤六十六個、空白筆記本六十六本，並向
曾一清告稱：東西可送客人，要支持上訴人等語後，隨即離去。以此方式，行求曾一
清為投票權一定之行使。曾一清心覺不妥，乃將前揭禮品悉數交警處理。(四)同月二十
三日下午五時許，上訴人駕駛貼有競選海報之小客車，至彰化縣彰化市○○路二四○
巷口時，見吳鐘吉（另經檢察官為職權不起訴處分）站立該處，即交付競選文宣二十
一張、印有上訴人姓名之塑膠盤二十一個，及空白筆記本三十七本，並囑其投票支持
上訴人。吳鐘吉知悉該塑膠盤係上訴人競選市民代表交付之物，仍予收受。嗣經警於
同月二十四日至唐邱招治、黃玉城、吳鐘吉及上訴人等人住處搜索，扣得上訴人預備
作為行賄用途之塑膠盤六百二十三個、空白筆記本十三本，及前述已行求、交付之塑
膠盤九十四個、空白筆記本一百零三本等情。因而維持第一審論處上訴人共同連續對
於有投票權之人，交付賂賄，而約其投票權為一定之行使罪刑之判決，駁回上訴人在
第二審之上訴，固非無見。
惟查：(一)有罪判決書事實之認定與理由之說明必須互相一致，方為合法。原判決謂法
務部於九十年十月八日以法九十檢字第○三六八八五號函所檢附「賄選犯行例舉」第
貳項，以新台幣（下同）三十元之商品價值，作為單純加深選民印象之宣傳行為，與
動搖影響投票意向之賄選犯行二者之劃分基礎。經廣為宣傳，使候選人及選民產生合
理之信賴。本件系爭行賄之塑膠盤經函請彰化縣商會鑑定結果，認每個巿價約十元至
十五元。上訴人向唐邱招治等人行賄之塑膠盤數量，由六十餘個至二個不等，估算上
訴人贈送禮品之總價顯已超過所信賴之三十元對價性判斷基準，而以之作為上訴人有
前開犯行之依據（見原判決第八頁第二行至第九頁第十行）。然依原判決事實所載，
上訴人行賄之塑膠盤分大、中、小型三種，其經由不詳姓名助選人員向唐邱招治行賄
之財物為塑膠盤二個（見原判決第二頁第二至七、十五、十六行）。則系爭塑膠盤經
彰化縣商會鑑定，認每個巿價約十元至十五元不等，究竟其巿價之差異係以何為區分
標準﹖是否以型式大小作為區分標準﹖上訴人經由不詳姓名助選人員交付唐邱招治塑
膠盤二個，其型式大小為何﹖系爭塑膠盤之巿價既約十元至十五元之間，如何謂交付
唐邱招治之塑膠盤二個已逾三十元之巿價，不無疑義﹖乃原審未就之詳予調查究明，
即為前開推論，尚欠允洽。(二)審理事實之法院對於卷內與被告犯罪是否成立有關，且
依法應予調查之證據，如未詳加調查，或雖已調查，仍未調查明白，則尚難遽為被告
有利或不利之認定。原判決謂唐邱招治、黃玉城、曾一清等人所領得之系爭塑膠盤等
物，雖係由不詳姓名助選人員前往致贈，或直接放置桌上而未及由領受人見面接觸，
並非上訴人親自為之，但系爭禮品原屬上訴人所經營彰化禮品店內物品，由上訴人負
責管領支配，而推論各該次行賄行為係上訴人與不詳姓名助選人員共同為之（見原判
決第五頁第十三至十七行）。然上訴人辯稱：前往發送禮品予唐邱招治、黃玉城、曾
一清之人，並非伊本人，伊並不知有各該次發送禮品之事。又據證人謝明守證稱：彰
化禮品店實際由伊經營，上訴人僅係掛名負責人，伊平常請工讀生分發廣告品；證人
溫錦聰證述：伊曾經幫忙彰化禮品店送過宣傳品，選舉前後均有送，伊老闆係謝明守
各等情（見原審更(一)卷第八七、八八、九五、九六頁）。則該彰化禮品店之實際負責
人究竟係上訴人或謝明守﹖係何人委由前開不詳姓名者前往唐邱招治、黃玉城、曾一
清處贈送系爭塑膠盤等物﹖尚非無疑。乃原審就證人謝明守、溫錦聰之前開供證，未
詳予調查釐清，即為前開推斷，難謂無調查未盡及理由不備之違誤。(三)公職人員選舉
罷免法第九十條之一第一項之投票行賄罪，係以「對於有投票權之人，行求期約或交
付賄賂或其他不正利益，而約其不行使投票權或為一定之行使者」為其構成要件，是
所行求、期約或交付之對象，自以有投票權之人為限，揆諸法條規定甚明。本件原判
決事實欄所載上訴人行賄之對象唐邱招治、黃玉城、曾一清、吳鐘吉等人，是否確設
籍於系爭彰化縣彰化巿西區巿民代表選舉區內，並為合法之有投票權人﹖原判決理由
內並未詳予說明其憑據，要屬理由不備。以上或為上訴意旨所指摘，或為本院得依職
權調查之事項，應認原判決仍有撤銷發回更審之原因。
據上論結，應依刑事訴訟法第三百九十七條、第四百零一條，判決如主文。
中　　　華　　　民　　　國　　九十三　　年　　　五　　　月　　二十七　　日
                              最高法院刑事第六庭
                                  審判長法官  吳　雄　銘
                                        法官  池　啟　明
                                        法官  石　木　欽
                                        法官  郭　毓　洲
                                        法官  吳　三　龍
      右正本證明與原本無異
                                              書  記  官
中　　　華　　　民　　　國　　九十三　　年　　　六　　　月　　　一　　　日
                                                                        Ｂ
